【裁判字號】    98,易,287
【裁判日期】    981029
【裁判案由】    詐欺
【裁判全文】
臺灣板橋地方法院刑事判決              98年度易字第287 號
公  訴  人  台灣板橋地方法院檢察署檢察官
被      告  戊○○
選任辯護人  楊沛生律師
上列被告因詐欺案件，經檢察官提起公訴（97年度偵字第25856
號），本院判決如下：
    主      文
戊○○無罪。
    理      由
一、公訴意旨略以：被告戊○○與甲○○（由本院另行審結）係
    夫妻，甲○○於民國95年間得知丙○○有意將其所有如起訴
    書附表所示價值約新台幣（下同）二百八十萬餘元之珠寶變
    賣，竟與被告共同意圖為自己不法之所有，於96年3 月22日
    晚間10時許，與丙○○相約在台北縣板橋市○○○路72號地
    下1 樓「都會咖啡休閒館」見面，並由甲○○向丙○○佯稱
    ：可將丙○○所有之上開珠寶交予被告熟識之珠寶商以估得
    較高價錢等語，致丙○○陷於錯誤，而將上開珠寶交付予甲○○及被告，惟甲○○取得上開珠寶後，隨即於翌（23）日
    下午3 時許，在前揭「都會咖啡休閒館」內，指示其員工己○○將部分上開珠寶持往址設台北縣板橋市○○路○段113
    號「小馬當舖」典當，以貸得現金十萬元；復於96年4 月2
    日某時許，甲○○自行將部分上開珠寶持往址設台北市中正
    區○○○路205 號「宏昇當舖」典當，並貸得現金三萬六千
    元，嗣丙○○因甲○○與被告均避不見面而察覺有異，報警
    處理等情。因認被告與甲○○共同涉犯刑法第339 條第1 項
    之詐欺罪嫌。
二、按犯罪事實應依證據認定之，無證據不得認定犯罪事實；又
    不能證明被告犯罪者，應諭知無罪之判決，刑事訴訟法第
    154 條第2 項、第301 條第1 項分別定有明文。次按刑事訴
    訟法第161 條已於91年2 月8 日修正公布，其第1 項規定：
    檢察官就被告犯罪事實，應負舉證責任，並指出證明之方法
    。因此，檢察官對於起訴之犯罪事實，應負提出證據及說服
    之實質舉證責任。倘其所提出之證據，不足為被告有罪之積
    極證明，或其指出證明之方法，無從說服法院以形成被告有
    罪之心證，基於無罪推定之原則，自應為被告無罪判決之諭
    知（最高法院92年台上字第128 號判例意旨參照）。
三、本件公訴人認被告涉犯上開罪嫌，無非係以此部分事實，業
    據證人甲○○、己○○、柯富、丁○○等人於警詢及偵查時
    證述明確，復有宏昇當鋪收當物品登記簿、小馬融資借貸當
    票、查獲照片等件在卷可稽，為其論據。
四、訊據被告固不否認其為「都會咖啡休閒館」之老闆娘，與甲○○為男女朋友之事實，惟堅決否認有何犯行，辯稱：伊當
    時不在場，沒有看過丙○○拿珠寶給甲○○等語。是本案之
    爭點即在：告訴人丙○○有無交付其所稱之珠寶予甲○○？
    被告有無與甲○○共同詐騙丙○○？本院自應就此加以審酌
    。
五、本院查：
（一）上揭有關被告與甲○○為男女朋友（並非夫妻），甲○○
      經營「都會咖啡休閒館」，僱用丙○○、己○○，甲○○
      有於96年3 月23日請己○○至小馬當舖典當珠寶。甲○○
      亦於96年4月2日至宏昇當鋪典當珠寶等事實，為被告所不
      否認，並經同案被告甲○○於偵查及本院審理時供述在卷
      ，復有戶籍查詢資料、當票、當鋪登記資料等件在卷可稽
      ，固堪認定。
（二）惟證人丙○○先於警詢時指稱：我被甲○○與戊○○騙走
      我的珠寶、黃金及鑽石各一批，價值大約新台幣（下同）
      六、七百萬元，我因朋友乙○○介紹認識甲○○，本來不
      是很熟識的朋友，95年底開始我和甲○○來往較頻繁，聊
      天中我有提到我想賣掉母親留下之珠寶、黃金、鑽石等有
      價值的遺物。大約於96年3 月中旬時，甲○○表示戊○○
      （甲○○稱她為老婆，但是他們好像沒有婚姻關係）有熟
      識的人可以以比較好的價錢幫我處理這批珠實、黃金及鑽
      石。因此我們約於96年3 月22日在板橋市○○○路72號B1
      見面，當日晚上10時以後，我帶著這批珠寶，黃金及鑽石
      （詳細數量我不清楚，但是我有拍照）依約前往上述地址
      ，當場有甲○○、戊○○及己○○（己○○是甲○○所請
      的職員）在場，我把珠寶、黃金及鑽石全數交給甲○○，
      甲○○又交給戊○○，並告訴我說，會找人先估價，估好
      價錢會再問要不要處理。整個過程己○○都有看到，今天
      也陪同我前來警察局作證。後來，我和甲○○見面時，他
      都沒有主動提及珠寶及估價的事情，都是我一再地詢問，
      他的回答都是還沒找到買主，一直拖到96年8 月份，他就
      開始避不見面，後來我們都只有電話聯絡，都是我主動打
      電話給他，但是他一直換電話，我所知道他所使用的門號
      0000-000000 號、0000-000000 號、0000-000000 號、
      0000-000000 號、0000-000000 號、0000-000000 號、
      0000-000000 號、0000-000000 號等，通常他都不接電話
      ，有時會回我電話，也都是找藉口拖延。一直到96年9 月
      ，我慼覺我被騙了，我曾到他住處附近（板橋市○○路）
      找過他，因為我不知道他住幾號，都沒找到。因為當時交
      付珠寶等給甲○○時及有留下任何字據，我以為報案沒有
      用，但是我去找過甲○○，並請朋友幫我，96年間，我曾
      到甲○○曾帶我去的宏昇當鋪，當鋪職員告訴我甲○○有
      去付典當品之利息，我懷疑甲○○把我那批珠寶典當在那
      兒。因為當鋪不可能告訴我，我也辦法確定。97年4 月初
      ，我接到己○○的電話，告訴我另有其他受害人被甲○○
      騙錢，他約我出去和他們見面。大約2 天過後，甲○○打
      我冢裡的電話，告訴我說：這些珠寶算是你投資我的店的
      錢，我回答我從沒有投資你的店，他回答說，他說算就算
      ，他說會找人找我算帳，又想到之前他常講他黑白兩道關
      係都很好，因此心生畏懼。之後我和另外二名被害人彼此
      商討後，決定一同到刑事局來報案。我所損失的珠寶、黃
      金及鑽石的正確數量為不詳，我可以提供照片，今天沒有
      帶來。價值約六、七百萬元之間，鑽石有1 顆是2 克拉，
      另有1 顆是2 克拉半，黃金至少有30兩，還有紅、藍寶石
      等。另外，我可提供警方甲○○曾駕駛之黑色三菱休旅車
      ，車號：1423-PC 號，據甲○○說該車是權利車，聽說現
      在換車牌號碼等語（見97年度偵字第25856 號卷第6-10頁
      ）。次於警詢時陳稱：我認識甲○○及戊○○。在95年底
      我曾與甲○○一起出國。甲○○向我騙來貴重的珠寶、黃
      金手飾等物品，他持往台北市○○○路205 號宏昇當舖，
      經警方帶同前往查證有發現有我被甲○○騙走的部分黃金
      首飾，被他拿到此地典當。當舖登記收當日期是96年11月
      10日，一共有9 件，是用甲○○進本人名字典當，典當物
      品有金幣1 只、戒子3 只、金元寶1 個，項鍊4 條等，共
      9 件，共典當三萬六千元整，有宏昇當舖影印本為憑等語
      （見同偵卷第13-15 頁）。復於警詢時指稱：被甲○○騙
      走的貴重財物，總金額統計數目經重新評估後，共計92項
      ，合計九百二十一萬三千三百元。我不曾向保險公司投保
      過，都沒有廠商的出廠證書，也沒有公司的開立的憑證以
      資證明，我在被騙案發生後，沒有向發生地的警察機關報
      過案。我今天提供警方被騙財物統計表，是經過我清查統
      計過後，所製作出來的等語（見同偵卷第19-20 頁）。再
      於警詢時陳稱：另有部份被己○○拿去板橋市○○路○段
      113 號「小馬當舖」典當變現，共有11件，當得十一萬元
      ，有藍寶K 金鑲鑽項鍊1 條、紅寶石戒指3 只、珍珠戒子
      1 只、玉戒2 只、黃寶石戒子2 只、鑽戒1 只、綠寶石1
      顆、紅寶石1 顆等語（見97年度偵字第25856 號卷第154
      頁）。復於偵查中改稱：甲○○告訴我他的太太戊○○，
      可以幫我拿我的珠寶去估價，所以我就一次將珠寶交給甲○○。若甲○○一開始告訴我，他要將珠寶拿去當，我就
      不會將珠寶交給甲○○，珠寶統計表旁邊的價值是一個劉
      欣華在瑞安珠寶幫我估價，是以97年5 月26日的價值來估
      計。只有宏昇當鋪有部分典當物品照片，小馬當舖部分已
      經流當掉，故無法拍照查證。戊○○有在場，而且有跟我
      談論珠寶的事。我沒有積欠甲○○的錢，也與甲○○沒有
      債權債務關係。我認識綽號「小夏」的女子，她跟我住，
      但她跟我不是男女朋友關係，「小夏」的全名叫做陳于嬿
      。因為當時交珠寶沒有寫單據，我本以為這樣沒有證據，
      不能提告，後來有些證人，所以我才去警局報案，請警方
      幫我調查。現在只知道宏昇以甲○○名義典當的東西，小
      馬當鋪已經無法特定。我告訴範圍是依照97年5 月26日我
      所製作珠寶統計表，不是在小馬、就是在宏昇被典當之物
      等語（見同偵卷第132-133 、169-172 、193-194 頁）。
      是告訴人於97年5 月23日第一次警詢時係指稱：係甲○○
      向伊表示被告有熟識的人可以以比較好的價錢幫伊處理這
      批珠實、黃金及鑽石，96年3 月22日交付珠寶時，甲○○
      、戊○○及己○○在場，伊把珠寶、黃金及鑽石全數交給
      甲○○，甲○○又交給戊○○，並告訴我說，會找人先估
      價，估好價錢會再問要不要處理等語，之後在警詢時均陳
      稱係甲○○在處理該批珠寶，而於97年11月17日第二次偵
      查時始改稱戊○○有在場，且有跟伊談論珠寶的事云云。
（三）而證人己○○於偵查中則證稱：丙○○將珠寶交給甲○○
      ，我知情，甲○○說他老婆戊○○有比較好的關係，可將
      珠寶估的比較高，甲○○說他老婆戊○○有認識珠寶商。
      戊○○當時有在場，我不認識小馬當鋪的人，也沒有認識
      任何當鋪的人，也沒有從事當舖業。甲○○沒有對丙○○
      說要拿他的珠寶去典當，只是說要拿去估價。甲○○是有
      將珠寶拿給我，叫我去典當。在丙○○交珠寶交給甲○○
      隔天，他拿珠寶給我叫我去當，我拿去小馬當鋪，甲○○
      是我以前的老闆等語（見同偵卷第193-194 頁）。是證人
      己○○係證稱戊○○當時在場，然均係甲○○與丙○○討
      論事宜，未見被告有參與其等之討論。
（四）另共同被告甲○○於警詢及偵查時供稱：丙○○是我的員
      工，他是我之前在板橋市○○○路開休閒咖啡餐廳早班的
      員工，但在這之前我們就有認識了，約在90年間即有認識
      。關於丙○○稱：其有一筆市價約九百二十萬元的貴重珠
      寶於96年3 月22日晚上在板橋市○○○路72號地下一摟「
      都會咖啡休閒館」，被甲○○、戊○○二人一起聯合詐騙
      ，以「要協助尋找專門處理的的買主，可賣高價為由」騙
      走他這一筆財物一事，沒有這回事。那是他自已缺錢用，
      他說這他媽媽的遺物，都是K 金的東西，拿去也賣不了多
      少錢，我那邊剛好有一位叫己○○的同事，他也跟丙○○
      是同事，己○○說他有一個熟識當舖，他可以當高一點，
      因為之前，我們三人有在討論要到新竹去開店，所以己○○才熱心的幫忙找當舖。如果說這是我向丙○○詐騙的，
      他從96年3 月20幾號到今天才來告，所以他所說的話不實
      在，那有可能九百多萬元的珠寶才當十萬元。他是有拿出
      兩筆珠寶，第一筆交給我，我再轉交給己○○拿去「小馬
      融資借貸」借十萬元，第二筆是丙○○本人與我一同到「
      宏昇當舖」一塊去當的。第一筆丙○○拿走二萬元，其餘
      八萬元是丙○○本人交給我的，說要一起到新竹合夥做生
      意投資用的。第二筆當六萬多元，丙○○本人拿走八千元
      之外，其餘的五萬元左右，是他要還給我，因為之前幫他
      買的筆記型電腦及兩次出國費用（加起來是七萬多元），
      所以我沒有向他詐騙。丙○○指述當時是騙他說，戊○○
      有熟識的人可以幫助處理而賣高價錢，丙○○才將該筆貴
      重珠寶交付，後來你們就消失蹤影，故意不再出面處理一
      事，是他憑空杜譔，做生意失敗才狹怨報復。丙○○交給
      我的東西，一共就只有小馬當舖及宏昇當舖所當的東西而
      已。如果說我是向他詐騙的，那會在那裡當的，還會讓他
      知情，在宏昇當舖所當的東西，我還一直幫他繳利息。小
      馬當餔的當票，我於96年9 月份巳寄給他所指定的台北市
      ○○○路二段76號「全晟當鋪」，其他部分，我就不知道
      了，拿丙○○珠質去典當，有無經他同意，丙○○從91年
      起常出入當鋪，比我還瞭解珠寶、黃金類的柬西，可以直
      接拿珠寶去銀樓賣，何必找我，丙○○有那麼多相片，不
      是要還我錢，為何不讓我簽收等語（見同偵卷第37-41 、
      169-172 頁）。是被告甲○○對於有收受丙○○交付之珠
      寶、有至小馬當鋪、宏昇當鋪典當等事實均不否認，亦清
      楚證述被告未參與其與丙○○間之討論，以上均足認被告
      與甲○○就收受丙○○交付珠寶之過程，並無犯意聯絡無
      訛。
（五）再參酌證人即宏昇當鋪負責人柯富、小馬當鋪負責人丁○○二人於警詢及偵查時均證稱係甲○○、己○○前來典當
      珠寶，並非被告等情（見同偵卷第66-69 、132-134 頁）
      。是被告並未參與將該批珠寶拿去當鋪典當之行為甚明。
六、綜上所述，本案被告雖於丙○○交付珠寶予甲○○時在場，
    但並未介入甲○○與丙○○之對話，亦未實際參與後續該批
    珠寶典當之處理，檢察官所提出之證據，不足為被告有共同
    詐欺之積極證明，亦無從說服法院以形成被告有罪之心證，
    此外，復查無其他積極證據足證被告確有如公訴意旨所述之
    犯行，揆諸首揭說明，自應諭知被告無罪之判決。
據上論斷，應依刑事訴訟法第301 條第1 項前段，判決如主文。
中    華    民    國    98    年    10    月    29    日
            刑事第17庭  審判長法  官  曾正耀
                              法  官  張兆光
                              法  官  林鈺琅
以上正本證明與原本無異。
如不服本判決，應於收受送達後10日內，向本院提出上訴狀，並
應敘述具體理由；其未敘述上訴理由者，應於上訴期間屆滿後20
日內，向本院補提理由書（均須按他造當事人之人數附繕本），
「切勿逕送上級法院」。
                              書記官  林蔚然
中    華    民    國    98    年    10    月    29    日


司法院資訊處製作；財團法人民間司法改革基金會備份。
